【裁判字號】    98,台上,7764
【裁判日期】    981224
【裁判案由】    違反貪污治罪條例
【裁判全文】
最高法院刑事判決            九十八年度台上字第七七六四號
上  訴  人  台灣高等法院檢察署檢察官
被      告  甲○○
            乙○○
            丙○○
上列上訴人因被告等違反貪污治罪條例案件，不服台灣高等法院
中華民國九十七年八月二十一日第二審更審判決（九十六年度上
更(二)字第五一０號，起訴案號：台灣板橋地方法院檢察署八十九
年度偵字第二二四四五號），提起上訴，本院判決如下：
    主  文
原判決撤銷，發回台灣高等法院。
    理  由
本件原判決以公訴意旨略以：被告甲○○係台北縣林口鄉鄉長，
綜理林口鄉行政事務，並負有查報、取締任意傾倒廢棄物等不法
行為之任務，為依據法令從事公務之人員。緣泰北磚廠股份有限
公司（下稱泰北公司）於民國八十四年間，以泰北公司及蘇慶章
所有坐落台北縣林口鄉○○段中湖小段第一一六地號等共二十一
筆土地（下稱本件二十一筆土地），向前台灣省政府住宅及都市
發展局申請土地改良填方之工程執照，事為甲○○知悉，竟萌生
為自己不法利益之意圖，夥同其堂弟即被告乙○○、林口鄉代表
會副主席暨農會理事長即被告丙○○及鄭金元（業經第一審判決
無罪確定）等人共同基於前開不法犯意之聯絡，先由甲○○要求
受泰北公司委託處理土地之林三聖將前開土地之填方工程交由渠
等承作；丙○○與鄭金元共同出資新台幣（下同）一千五百萬元
，乙○○則找來不知情之陳文福（業由檢察官另為不起訴處分）
充當人頭，雙方於八十五年一月十七日，在林口鄉長辦公室內，
由林三聖、陳文福於協議書上簽名，甲○○之妻朱明美並當場簽
發付款人均為泛亞商業銀行林口分行，發票日分別為八十五年一
月二十三日、同年五月三十日、同年七月三十日，金額各為五百
萬元、四百萬元及四百三十七萬元之支票三紙，先由甲○○、丙
○○於支票背書後，再交予林三聖收執，以為支付回填土方之代
價（該三紙支票除五百萬元部分兌現外，餘均因存款不足退票）
。林三聖同時要求須填方工程之雜項執照取得之後始得填方。詎
料，甲○○等人於泰北公司申請填方工程雜項執照之過程，即自
八十五年三月初起至同年六月底止，利用前開土地設置非法棄土
場，由乙○○負責管理，並僱用不知情之王進豐、吳健菘（以上
二人業由檢察官另為不起訴之處分）、陳文福分別擔任收帳、看
場、收取土尾單及指揮車輛進出之工作，以二十四小時營業，每
車次一千元、一千二百元之方式，提供予不特定之營業大貨車司
機，傾倒廢土、泥漿及建築廢棄物，藉此牟取不法暴利。甲○○
因此獲得一千零十萬六千三百元之不法利益；乙○○及丙○○則
各取得七百餘萬元、一百四十四萬四千一百元之不法利益。嗣於
八十九年十二月五日，經台灣板橋地方法院檢察署檢察官指揮警
方查獲。因認被告三人均涉（行為時）貪污治罪條例第六條第一
項第四款對於主管之事務直接圖私人不法利益罪嫌云云。經審理
結果，以不能證明被告三人犯罪，因而撤銷第一審之科刑判決，
改判諭知被告三人均無罪。固非無見。
惟按：(一)、證據之證明力固由法院自由判斷，但其判斷不能違反
經驗法則與論理法則，否則其自由判斷之職權行使，即與採證法
則有違。又修正前、後貪污治罪條例第六條第一項第四款之圖利
罪，並不以積極行為而犯之者為限，苟行為人在法律上有積極作
為之義務，為圖自己或第三人不法利益，違反此項義務，而以消
極不作為方法達到獲得利益目的者，亦包括在內。原判決既認定
：甲○○身為林口鄉鄉長，綜理鄉政及管理該鄉自治事務，為依
據法令從事公務之人員等情。而依七十七年十一月十一日修正公
布之廢棄物清理法（下稱行為時廢棄物清理法）第四條規定：「
本法所稱主管機關：中央為行政院環境保護署；在省（市）為省
（市）政府；在縣為縣（市）政府。」同法第五條規定：「本法
所稱執行機關，謂直轄市政府環境保護局、省轄市政府及鄉（鎮
、市）公所（第一項）。前項執行機關，應設專責單位，辦理廢
棄物之清除、處理及稽查工作（第二項）。」同法第三十一條規
定：「本法所定罰鍰之處罰，由執行機關為之。」再依當時之廢
棄物清理法台灣省施行細則（已於九十一年二月一日廢止）第三
項規定，鄉公所之廢棄物執行專責單位為清潔隊。而按諸卷附林
口鄉公所分層負責辦事明細表所載（見第一審卷第二宗第五十七
頁），林口鄉公所係由民政課（下設清潔隊）主管負責稽查取締
違反廢棄物清理法之業務，就違規應處罰鍰者，由鄉公所依行為
時廢棄物清理法第三十一條及該鄉分層負責明細表之規定，由鄉
公所秘書核定處罰之。然鄉長若明知鄉內有違反廢棄物清理法情
事時，則仍負有積極監督該鄉公所內主管稽查之單位，切實依法
取締、處罰之權責。甲○○於第一審並供稱：就違反廢棄物清理
法之部分，鄉公所係執行機關等語（見第一審卷第三宗第一八六
頁）。原判決亦肯認甲○○既身為林口鄉鄉長，依法令管理全鄉
自治事務，自對該鄉公所內主管廢棄物清理法之稽查及處罰人員
，負有監察督促之權責；以及被告三人未取得廢棄物清理許可證
，且未先擬具水土保持計畫，共同於本件二十一筆土地（均屬山
坡地）經營廢土場，已違反廢棄物清理法及山坡地保育利用條例
之規定，應加以處罰等情（見原判決第二十一頁，理由六之(一)、
(二)）。事實果如原判決所認定，則甲○○故意消極不督促所屬主
管人員依法稽查取締並予處罰，藉以違法經營廢土場而牟取不法
暴利；其係利用對於監督之事務，明知違背法令而直接圖利自己
，應無疑義。然原判決又以林口鄉公所於廢棄物處理及山坡地違
規使用之情形，係分層負責，遽認甲○○並非利用主管或監督之
事務直接或間接圖自己私人之不法利益，不應負圖利罪責，而為
被告三人有利之認定。已有採證違反法則，及判決理由矛盾之違
法。(二)、客觀上為法院認定事實及適用法律基礎之證據，雖已調
查而其內容尚未明瞭者，即與未經調查無異，如遽行判決，仍屬
應於審判期日調查之證據而未予調查。原判決理由以本件二十一
筆土地已有破壞地表之情形，初步認定已致生水土流失等情，雖
有台北縣政府九十年十一月二十三日90北府農山字第422167號函
在卷為憑，然該函所謂上開土地「初步認定已有『致』生水土流
失」，其真意究指被告三人之行為與該水土流失間有相當因果關
係？抑或僅認該土地已有地表破壞之水土流失情形？尚欠明瞭；
並引用台北縣政府農業局九十六年十二月十日北農山字第096076
7839號函說明：上揭情形，實務上宜就具體案件個別認定；或循
鑑定程序請具專業知識經驗之水土保持機關（構）、團體予以鑑
定，以為審判之證據資料等語，認有送請社團法人台灣省水土保
持技師工會或社團法人台北市水土保持技師工會鑑定之必要，然
又以上揭二單位鑑定費用過高為由，認本件二十一筆土地已有破
壞地表之情形，初步認定已有致生水土流失，但此與本件被告三
人在該處經營廢土場之行為，有無相當因果關係，則未能證明，
遽為被告三人有利之認定（見原判決第十六、十七頁，理由五）
。被告三人所經營之棄土場是否已致生水土流失之重要待證事實
，既然仍欠明瞭，而有疑義，自有詳加調查究明之必要。本院前
次發回意旨業已指明，本次更審判決猶未調查釐清，致原有之調
查未盡之瑕疵依然存在，仍屬無可維持。檢察官上訴意旨指摘原
判決不當，非無理由，應認原判決仍有撤銷發回更審之原因。
據上論結，應依刑事訴訟法第三百九十七條、第四百零一條，判
決如主文。
中    華    民    國  九十八  年   十二   月  二十四  日
                      最高法院刑事第九庭
                          審判長法官  邵  燕  玲
                                法官  李  伯  道
                                法官  孫  增  同
                                法官  李  英  勇
                                法官  張  春  福
      本件正本證明與原本無異
                                      書  記  官
中    華    民    國  九十八  年   十二   月  三十一  日
                                                    Ｍ


司法院資訊處製作；財團法人民間司法改革基金會備份。
